【裁判字號】    90,訴,1053
【裁判日期】    900718
【裁判案由】    勞保
【裁判全文】
高雄高等行政法院判決                              九十年度訴字第一○五三號
                              .
    原      告  勞工保險局
    代  表  人  甲○○  局長
    訴訟代理人  丙○○  律師
    複代理人    許文輝  律師
                丁○○  律師
                周君強  律師
    被      告  乙○○○
右當事人間因勞保事件，原告提起行政訴訟。本院判決如左：
    主  文
被告應給付原告新台幣玖萬肆仟伍佰元，及自民國九十年四月十六日起至清償日止按
週年利率百分之五計算之利息。
原告其餘之訴駁回。
訴訟費用由被告負擔十分之九，餘由原告負擔。
    事  實
一、事實概要：
本件被告為已故勞工（被保險人）黃正雄之配偶，黃正雄於民國（下同）八十九年五
月二日死亡，被告向原告申領黃正雄勞工保險死亡給付，原告並於八十九年五月二十
四日核發新台幣（下同）六十七萬二千元予原告，惟因黃正雄於八十八年七月二日由
台南市鐵工業職業工會所申報之投保與勞工保險條例之規定不合，故原告所為之死亡
給付九萬四千五百元及傷病給付八千一百八十元合計十萬二千六百八十元係屬依法不
應給付而給付，原告乃於八十九年九月十四日以八九保給字第六○六一四四七號函催
被告於文到七日內退還銷帳，惟被告置之不理，故依不當得利之法律關係及行政訴訟
法第八條規定，提起本件訴訟。
二、兩造聲明：
（一）原告聲明求為判決：被告應給付原告十萬二千六百八十元及自起訴狀繕本送達
      翌日起至清償日止，按年息百分之五計算之利息。
（二）被告聲明求為判決：原告之訴駁回。
三、兩造之爭點：
甲、原告主張之理由：
（一）查勞工保險係在職保險，以實際從事本業工作者為保險對象。按「年滿十五歲
      以上、六十歲以下之勞工，無一定雇主或自營作業而參加職業工會者，始得由
      所屬本職業工會，申報參加勞工保險」；「投保單位故意為不合本條例規定之
      人員辦理參加保險手續，領取保險給付者，保險人應依法追還；並取消該被保
      險人之資格」，勞工保險條例第六條第一項第七款、第二十四條定有明文。
（二）被告之夫黃正雄於八十八年五月三十一日自玉岱企業有限公司（下稱玉岱公司
      ）離職退保後，另於同年七月二日再由台南市鐵工業職業工會申報加保，案經
      原告派員於八十九年七月十三日查據被告稱：「黃正雄八十八年五月三十一日
      自玉岱公司離職後即因肝癌身體不適未再從事工作」，此有訪查紀錄可稽，據
      此，得知黃正雄在八十八年七月二日加保前、後，均無從事本業工作，核與勞
      工保險條例第六條第一項第七款所定加保條件不符，自不得由台南市鐵工業職
      業工會加保，遂依勞工保險條例第二十四條規定，核定自八十八年七月二日起
      取消黃正雄為勞工保險被保險人資格；惟依據台南市立醫院出具之診斷證明書
      記載：黃正雄在八十八年二月六日至三月四日加保有效期間內曾因肝癌、肝硬
      化、糖尿病住院診療，其雖於八十八年五月三十一日自玉岱企業有限公司退保
      並於八十九年五月二日因肝癌、肝硬化死亡，然依勞工保險條例第二十條「被
      保險人在保險有效期間所發生之傷病事故，於保險效力停止後，必須連續請領
      傷病給付或住院診療給付者，一年內仍可享有該項保險給付權利‧‧‧‧‧‧
      」規定，原告仍依其八十八年五月三十一日退保當日起前六個月平均月投保薪
      資一萬六千五百元計算核發三十五個月計五十七萬七千五百元，準此計算，致
      原告前於八十九年五月二十四日所為核發六十七萬二千元，為溢發九萬四千五
      百元；及其已請領八十九年一月十五日至同年二月四日共二十九日計九千二百
      八十元普通傷病給付亦應不予給付，均應退還，此有原告於八十九年八月十九
      日八九保承字第六○六七六一四號函可據，嗣因被告同意以黃正雄八十八年二
      月二十六日因病住院，申請自八十八年三月一日至同年三月四日期間普通傷病
      給付計一千一百元抵銷，是傷病給付部分尚欠八千一百八十元未償。
（三）綜上，被告溢領黃正雄死亡給付九萬四千五百元及傷病給付八千一百八十元，
      合計十萬二千六百八十元，而經原告於八十九年九月十四日以八九保給字第六
      ○六一四四七號函催於文到七日內退還銷帳，惟被告置之不理，爰依不當得利
      法律關係及行政訴訟法第八條規定，提起本件訴訟，求為判令被告償付之。
乙、被告主張之理由：
（一）原告承辦人員到玉岱公司查訪時，玉岱公司老闆娘謝林秋敏也有向原告承辦人
      員說明，黃正雄離開玉岱公司後，還有在做些零工，作些燒柴用熱水爐（沐浴
      用）的焊接工作。那時黃正雄如果身體不舒服時，才休息，身體較好時，都可
      以工作，直到去世前一個月才沒有工作。
（二）至於原告訪查記錄表上說：「黃正雄離開玉岱公司後就沒有工作」，被告那時
      是說，黃正雄離開玉岱公司後，都還有在外面找工作回家作，而筆錄內容是承
      辦人員沒照被告的意思寫，因被告不識字，所以不知道原告會如此記錄。
    理  由
一、按人民與中央或地方機關間，因公法上原因發生財產上給付，得提起給付訴訟，
    行政訴訟法第八條第一項定有明文。又「投保單位故意為不合本條例規定之人員
    辦理參加保險手續，領取保險給付者，保險人應依法追還；並取消該被保險人之
    資格。」「被保險人在保險有效期間所發生之傷病事故，於保險效力停止後，必
    須連續請領傷病給付或住院診療給付者，一年內仍可享有該項保險給付權利‧‧
    ‧‧‧‧。」分別為勞工保險條例第二十四條、第二十條所明定。另「行政契約
    ，本法未規定者，準用民法相關之規定」，行政程序法第一百四十九條亦定有明
    文。而依民法第二百三十三條第一項前段及第二百零三條規定：遲延之債務，以
    支付金錢為標的者，債權人得請求依法定利率計算之遲延利息；應付利息之債務
    ，其利率未經約定，亦無法律可據者，週年利率為百分之五。
二、本件被告之配偶黃正雄於八十九年五月二日死亡，被告向原告申領黃正雄之勞工
    保險死亡給付，並經原告於八十九年五月二十四日核發六十七萬二千元一節，已
    經兩造分別陳明在卷，自堪認定。而原告提起本件訴訟請求被告返還溢領之死亡
    給付九萬四千五百元，主要是以被告之配偶黃正雄於八十八年五月三十一日自玉
    岱公司離職退保後，即因肝癌身體不適未再從事工作，故黃正雄於八十八年七月
    二日由台南市鐵工業職業工會所申報之投保與勞工保險條例第六條第一項第七款
    之規定不合，而黃正雄為勞工保險被保險人資格，並經原告依勞工保險條例第二
    十四條規定，核定自八十八年七月二日起取消在案等語為論據，然為被告所否認
    ，並以被告之配偶黃正雄於離開玉岱公司後確曾隨訴外人許千從事焊接之工作，
    被告並有向原告訪查人員說明云云，資為抗辯。爰分述如下：
（一）按「凡在工會組織區域內，年滿十六歲之男女工人，均有加入其所從事產業或
      職業工會為會員之權利與義務。」工會法第十二條定有明文。另「年滿十五歲
      以上、六十歲以下之勞工，無一定雇主或自營作業而參加職業工會者，始得由
      所屬本職業工會，申報參加勞工保險」則為勞工保險條例第六條第一項第七款
      所明定。職業工會之會員既以從事該職業之工人為範圍，故以所屬本職業工會
      ，申報參加勞工保險者，自以實際從事該職業為工作者。否則其投保即違反勞
      工保險條例第二十四條規定，保險人應取消被保險人之資格。
（二）經查：關於原告之配偶黃正雄於八十八年五月三十一日自玉岱公司離職退保後
      ，即因肝癌身體不適未再從事工作等情，業據被告在原告人員徐福義於八十九
      年七月十三日在玉岱公司訪查時陳述甚明，有原告之業務訪查訪問記錄影本附
      卷可稽，且證人徐福義亦於本院審理中到庭證稱：當天伊是上午十一點多到達
      玉岱公司，談到十二點多才離去，被告明確回答黃正雄於離開玉岱公司後即未
      再從事工作，當時玉岱公司老闆娘謝林秋敏亦在場，伊還唸筆錄二、三次給他
      們聽確定無誤後，才讓被告及謝林秋敏簽名等語綦詳，另證人謝林秋敏於本院
      審理中則證稱：勞保局人員詢問被告時伊有在場，關於勞保局人員詢問被告關
      於其夫黃正雄離開玉岱公司後有無再工作之事，被告是回答不清楚；而勞保局
      人員作完筆錄後，有唸給伊及被告聽，然後才簽名；至於被告有無說黃正雄因
      身體不好，所以有時工作、有時沒工作，伊則已忘記等語，嗣經本院當庭提示
      原告之業務訪查訪問記錄後，證人謝林秋敏除就筆錄上簽名之真正陳明在卷外
      ，並證稱：時間太久了，伊忘記被告是怎麼講的等語；依證人謝林秋敏之陳述
      ，證人徐福義當日於作完訪查筆錄後確有唸給被告及證人謝林秋敏聽，而證人
      謝林秋敏亦係聽後才簽名，核與證人徐福義陳述之情節相符，證人謝林秋敏既
      於訪查時在場，並聽完證人徐福義之朗讀後始在筆錄上之見證人欄位簽名，則
      其就被告如何說明其夫黃正雄之工作情形，豈會是為「被告係說不清楚」至「
      伊忘記被告是怎麼講的」之陳述，足見證人謝林秋敏上述關於被告如何回答其
      夫黃正雄工作情形之陳述，係避重就輕之詞，而自此益證被告於證人徐福義訪
      查當時確未為「黃正雄離開玉岱公司後尚有在外面工作」之陳述。故被告主張
      其於原告人員訪查時有說明黃正雄尚有在他處工作，不知為何未記載云云，即
      無可採。
（三）又被告雖舉證人許千證明被告之夫黃正雄離開玉岱公司後尚有在外面工作之情
      。惟查，證人許千到庭係證稱：黃正雄於離開玉岱公司後，去世前一、二年左
      右，有和伊一起工作，一個月約做十幾天，沒有固定之工作地點，台北、台中
      麥寮都曾去做過，都是一些空調公司找我們，都是於日間工作，一天工資約一
      千多元，黃正雄是做鎖螺絲及配管工作，焊接比較少，而黃正雄之所得均是由
      伊名義申報，但還不需繳稅，黃正雄則未申報所得稅等語，核與被告於本院準
      備程序中陳稱：「黃正雄離開玉岱公司後是做些燒柴用熱水爐（沐浴用）的焊
      接工作，係向黃正雄之朋友拿熱水爐回家焊接」等關於黃正雄工作情形之陳述
      不合；且依黃正雄在台南市立醫院診斷證明書之記載，黃正雄自八十八年二月
      二十六日起即因肝癌、肝硬化、胃潰瘍及糖尿病住院達十一次，每次住院期間
      由五、六日至十多日不等，另黃正雄自八十八年二月起即開始有食道靜脈曲張
      破裂出血，自八十八年五月以後已有多發性肝癌併門靜脈阻塞，應無能力從事
      焊接、配管之全天工作等情，亦有台南市立醫院九十年七月十一日（九０）南
      市醫字第四三０號函及診斷證明書附卷可稽。依被告之夫黃正雄上述之身體狀
      況，則黃正雄於八十八年間離開玉岱公司後有無能力再從事工作，已非無疑，
      況證人許千陳述黃正雄之工作情況與被告所述並不相符，並其陳述黃正雄係整
      日四處工作之情形，更非黃正雄當時之身體狀況所能負荷；另黃正雄申請加入
      台南市鐵工業職業工會為會員時，曾簽立切結書，該切結書記載「勞保局規定
      被保險人每日應記載工作紀錄及薪資帳冊，以作將來理賠依據」等語以提醒被
      保險人（即黃正雄），有該切結書在卷可憑；黃正雄既曾簽立此切結書，若其
      確有從事工作，豈會不保留工作資料，反將其工作所得作為證人許千之所得以
      申報所得稅（尤其其所得並無至應繳納所得稅程度），故證人許千之證詞實難
      輕信。又被告曾出具同意書同意以黃正雄八十八年二月二十六日因病住院，申
      請自八十八年三月一日至同年三月四日期間普通傷病給付計一千一百元，於其
      應返還溢領之傷病給付九千二百八十元中抵銷，有該說明書附卷可稽。衡諸常
      情，被告之配偶黃正雄於離開玉岱公司後若確有從事工作，則被告當無告知原
      告人員黃正雄未再從事工作之理，更無就原告應為之給付，同意於因黃正雄在
      台南市鐵工業職業工會申請之投保被取消所應返還之傷病給付中抵銷之情，足
      見被告之配偶黃正雄於離開玉岱公司後確無再從事工作；且就原告取消黃正雄
      在台南市鐵工業職業工會申請投保部分，經本件被告向勞工保險監理委員會申
      請審議，並經申請審議駁回後，被告並未再為爭執，業已確定，有勞工保險監
      理委員會審議勞工保險爭議事項審定書在卷可按，故被告所為其夫黃正雄確有
      繼續工作之抗辯並無可採。
三、又按行政主管機關就行政法規所為之釋示，係闡明法規之原意，應自法規生效之
    日起有其適用，司法院釋字第二八七號解釋足資參照。又「被保險人在保險有效
    期間所發生之傷病事故，於保險效力停止後，必須連續請領傷病給付或住院診療
    給付者，一年內仍可享有該項保險給付權利‧‧‧‧‧‧。」為勞工保險條例第
    二十條所明定；而行政院勞工委員會八十九年九月十九日臺八十九勞保三字第０
    ０四一六九一號函釋：「有關勞工保險被保險人在保險有效期間發生傷病事故，
    保險效力停止後一年內，仍可享有請領傷病給付或職災住院診調給付之權利。」
    此函釋性質上乃行政院勞工委員會本於其行政主管機關之地位，就行政法規所為
    之釋示，係闡明法規之原意，依前述司法院釋字第二八七號解釋，自應自法規生
    效之日起有其適用，且本件原告請求被告返還溢領之傷病給付既尚未確定，於本
    件自得予以援用。本件原告主張被告之配偶黃正雄已請領黃正雄於八十九年一月
    十五日至同年二月十四日共二十九日計九千二百八十元普通傷病給付，依據勞工
    保險條例第二十條規定，原告亦不應給付，嗣因被告同意以黃正雄八十八年二月
    二十六日因病住院，申請自八十八年三月一日至同年三月四日期間普通傷病給付
    計一千一百元抵銷，是傷病給付部分尚欠八千一百八十元未償，被告應負給付之
    責等語。經查：被告之配偶黃正雄於八十八年七月二日在台南市鐵工業職業工會
    申請之投保雖被取消，然其前在玉岱公司所投保之勞工保險係於八十八年五月三
    十一日自玉岱公司離職後始退保，亦即於八十八年五月三十一日之後黃正雄之勞
    工保險效力始停止，而黃正雄於八十九年一月十五日至同年二月十四日亦係因保
    險效力停止前已發生之肝癌等傷病事由請領傷病給付，有診斷證明書及現金傷病
    給付資料附卷足稽，則依上述行政院勞工委員會八十九年九月十九日臺八十九勞
    保三字第００四一六九一號函釋，黃正雄就此其於保險有效期間所發生之傷病事
    故，於保險效力停止後一年內之傷病給付自仍可請領。是原告以黃正雄係不應受
    領為由，依據公法上不當得利之法律關係請求被告返還該傷病給付八千一百八十
    元，於法即有未合。
四、綜上所述，被告之配偶黃正雄自玉岱公司離職後，既未再從事工作，則其因加入
    台南市鐵工業職業工會而在該工會所申請之投保，即與前述勞工保險條例第六條
    第一項第七款被保險人投保資格之規定不符，且黃正雄此部分之投保並經取消確
    定，則原告依據勞工保險條例第二十四條規定，請求被告返還溢領之死亡給付，
    自屬有據。故而原告依據勞工保險條例第二十條規定，就黃正雄在玉岱公司所投
    保金額據以核算之死亡給付金額與依台南市鐵工業職業工會投保金額核算之原給
    付金額之差距致溢付之死亡給付九萬四千五百元，依據公法上不當得利之法律關
    係，請求被告給付九萬四千五百元及自九十年四月十六日（起訴狀繕本送達翌日
    ）起至清償日止按法定利率週年百分之五計算之利息，即有理由，應予准許。至
    原告逾此範圍之請求，為無理由，應予駁回。
五、據上論結，本件原告之訴為一部有理由、一部無理由，依行政訴訟法第一百九十
    五條第一項、第一百零四條、民事訴訟法第七十九條但書，判決如主文。
中      華      民      國      九十    年      七      月      十八    日
                                高雄高等行政法院第一庭
                                            審判長法官  陳光秀
                                            法      官  呂佳徵
                                            法      官  楊惠欽
右為正本係照原本作成。
如不服本判決，應於判決送達後二十日內向本院提出上訴書狀，其未表明上訴理由者
，應於提起上訴後二十日內向本院提出上訴理由書（須按對造人數附繕本）；如於本
判決宣示或公告後送達前提起上訴者，應於判決送達後二十日內補提上訴理由書（須
附繕本）。未表明上訴理由者，逕以裁定駁回。
提起上訴應預繳送達用雙掛號郵票七份（每份三十四元）。
中      華      民      國      九十    年      七      月      十八    日
                                            法院書記官  藍亮仁


司法院資訊處製作；財團法人民間司法改革基金會備份。
